【裁判字號】    98,訴,1155
【裁判日期】    981029
【裁判案由】    偽證
【裁判全文】
臺灣高雄地方法院刑事判決              98年度訴字第1155號
公  訴  人  臺灣高雄地方法院檢察署檢察官
被      告  甲○○
上列被告因偽證案件，經檢察官提起公訴（97年度偵字第25328號
），本院判決如下：
    主  文
甲○○無罪。
    理  由
一、公訴意旨略以：被告甲○○前因施用第二級毒品案件，經法
    院判處有期徒刑5 月確定，於民國93年6 月8 日執行完畢，
    詎仍不知悔改，明知其於96年2 月底或同年3 月初，並未向
    周彥騰（業經本院97年度訴緝字第49號判決無罪）購買第一
    級毒品海洛因，竟基於偽證之犯意，於96年4 月26日下午2
    時32分許，在高雄地方法院檢察署96年度偵字第7830號毒品
    危害防制條例案件偵查庭中，就周彥騰是否販賣毒品之重要
    事項，經具結後向高雄地方法院檢察署檢察官虛偽證稱：「
    （你跟他買過幾次毒品？1 次。」、「（何時跟周彥騰買的
    ？2 月底或3 月初。」等語，嗣於97年7 月25日該案審理期
    日中，坦承虛偽作證，始查悉上情，因認被告甲○○涉犯刑
    法第168條之偽證罪嫌。
二、按犯罪事實應依證據認定，無證據不得認定犯罪事實；不能
    證明被告犯罪者，應諭知無罪之判決，刑事訴訟法第154 條
    第2 項、第301 條第1 項分別定有明文。又按命證人具結，
    依刑事訴訟法第187 條第1 項、第189 條第1 項、第2 項、
    第3 項之規定，應履行下列程序始為合法：證人具結前，應
    告以具結之義務及偽證之處罰。具結應於結文內記載當據實
    陳述，決無匿、飾、增、減等語。結文應命證人朗讀；證人
    不能朗讀者，應命書記官朗讀，於必要時並說明其意義。結
    文應命證人簽名、蓋章或按指印。若未履行此等程序而命具
    結，縱其陳述虛偽，不能依刑法第168 條偽證罪論科。又刑
    事訴訟法第181 條規定：「證人恐因陳述致自己或與其有前
    條第1 項關係之人（現為或曾為證人之配偶、直系血親、三
    親等內之旁系血親、二親等內之姻親、或家長、家屬者，與
    證人定有婚約者，現為或曾為證人之法定代理人或現由或曾
    由證人為其法定代理人者）受刑事追訴或處罰者，得拒絕證
    言。」，旨在免除證人陷於抉擇控訴自己或與其有一定身分
    關係之人、或陳述不實而受偽證之處罰、或不陳述而受罰鍰
    處罰，甚而主觀上認為違反具結文將受偽證處罰之困境，且
    證人此項拒絕證言權，與被告之緘默權，同屬不自證己罪之
    特權，為確保證人此項權利，刑事訴訟法第186 條第2 項規
    定法官或檢察官有告知證人之義務；如法官或檢察官未踐行
    此項告知義務，即告以具結之義務及偽證之處罰，並命朗讀
    結文後具結作證，將使證人陷於如前述之抉擇困境，無異剝
    奪證人此項拒絕證言權，強迫其作出讓自己入罪之陳述，違
    反不自證己罪之原則，自係侵犯證人此項權利，證人在上開
    不自證己罪之拒絕證言權被剝奪之情況下，為保護自己以免
    受刑事追訴及處罰，基於人類的本能而為不實之陳述，自亦
    無從令其負偽證之罪刑（司法院院字第1749號解釋、最高法
    院94年度台上字第51號、第2661號、95年度台上字第909 號
    判決意旨參照）。
三、證據能力部分：
    按被告以外之人於審判外之言詞或書面陳述，除法律有規定
    者外，不得作為證據，刑事訴訟法第159條第1項定有明文，
    此即學理上所稱之「傳聞證據排除法則」，而依上開法律規
    定，傳聞證據原則上固無證據能力，但如法律別有規定者，
    即例外認有證據能力。又按被告以外之人於審判外之陳述，
    雖不符同法第159條之1至之4規定，惟經當事人於審判程序
    同意作為證據，法院審酌該言詞陳述或書面陳述作成時之情
    況，認為適當者，亦得為證據，同法第159之5第1項定有明
    文，是本判決下列所引用之證據，業經被告及其辯護人、檢
    察官於本院審理中同意作為證據（見本院訴字卷第18頁），
    本院審酌該等傳聞證據作成時之狀況，並無違法或不當等不
    宜作為證據之情形，依前開說明，均得作為證據。
四、實體部分：
（一）訊據被告甲○○迭於偵、審中坦承於上開時、地在檢察官
      面前為虛偽證詞，核諸被告於96年偵字第7830號案件96
      年4 月26日訊問時，確有於具結後，以證人身份向檢察官
      證稱：在96年2 月底或3 月初向周彥騰買海洛因1 次等語
      （見他字卷第11、12頁），惟其於本院97年7 月25日審判
      期日，竟以證人身分具結後在法官前證稱：98年3 月8 日
      前是我第1 次要向被告買毒，之前有打過電話給被告，但
      被告都沒有接，所以沒有向被告買過毒品，在檢察官前說
      2 月底、3 月初有買1 次不實在，因為檢察官不相信沒有
      ，說要辦我偽證罪等語（見同上卷第3 頁背面到第5 頁）
      ，均有上開筆錄影本附卷可參，並有本院97年度訴緝字第
      49號判決書、臺灣高等法院高雄分院97年度上訴字第1545
      號判決書各1 份，及證人結文2 紙在卷可稽。準此，足認
      被告於96年4 月26日在檢察官訊問時所陳述之內容，確有
      虛偽不實之情形，且其之陳述，與周彥騰是否涉犯販賣第
      一級毒品罪嫌，亦屬於案情有重要關係之事項，堪予認定
      。
（二）又本件檢察官於96年4 月26日偵查中以證人身份訊問被告
      甲○○時，就其有無向周彥騰購買海洛因之事項，被告甲
      ○○如為實在之陳述，其本身則有涉犯持有第一級毒品犯
      行之可能，自屬有受刑事追訴或處罰者之風險，而可以拒
      絕證言，惟經本院勘驗上開偵訊光碟結果：
    「檢察官：甲○○，來，你身份證字號講一下。
      甲○○：Ｚ000000000。
      檢察官：我再請問，那個…..今天請你來作證，要請你據實
      陳述，如果你講謊話，犯了刑法上的偽證罪，有7 年以下
      有期徒刑的罪責，清楚嗎？
      甲○○：清楚。
      檢察官：你跟周彥騰有沒有親屬僱傭關係？
      甲○○：沒有。
      檢察官：那等一下命你簽名，簽名朗讀結文後具結。
     （甲○○朗讀證人結文後具結）
      檢察官開始訊問。」（見本院訴字卷第18頁）
      足見檢察官於該日訊問以證人身分作證之甲○○前，確未
      依刑事訴訟法第181 條告知其得拒絕證言，顯與刑事訴訟
      法第181 條、第186 條第2 項之規定有違。
（三）揆諸上開說明，檢察官以證人身分訊問被告甲○○時，並
      未依法告知其得拒絕證言，是被告甲○○雖於檢察官訊問
      時，曾為上開虛偽不實之陳述，惟參照上開法條規定及最
      高法院判決意旨，前案檢察官未告知其得拒絕證言之權利
      ，即逕命其具結擔保證言之真實性，此具結程序即有瑕疵
      ，不生合法具結之效力，被告於上揭不合法具結後雖有不
      實證述，亦不能逕以偽證罪相繩。
五、綜上所述，檢察官以證人身份訊問被告時，既漏未告知被告
    上開拒絕證言之權利，即難以令被告負偽證之罪刑。此外，
    本院復查無其他積極證據足認被告有公訴人所指之上述犯行
    ，揆之首開說明，自應為無罪之諭知。
據上論斷，應依刑事訴訟法第301條第1項，判決如主文。
本案經檢察官陳麗琇到庭執行職務。
中    華    民    國    98    年    10     月   29    日
                 刑事第一庭   審判長法  官 蔡國卿
                                    法  官 王淑惠
                                    法  官 張琬如
以上正本證明與原本無異。
如不服本判決應於收受送達後10日內向本院提出上訴書狀，並應
敘述具體理由；如未敘述上訴理由者，應於上訴期間屆滿後20日
內向本院補提理由書（均須按他造當事人之人數附繕本）「切勿
逕送上級法院」。
中    華    民    國    98    年    10    月    29    日
                                    書記官 劉甄庭


司法院資訊處製作；財團法人民間司法改革基金會備份。
